臺灣臺南地方法院刑事判決
111年度金訴字第523號
公  訴  人  臺灣臺南地方檢察署檢察官
被      告  林巧琦


選任辯護人  林漢青律師
上列被告因詐欺等案件，經檢察官提起公訴（110年度偵字第126
93號），本院判決如下：
    主  文
林巧琦無罪。
    理  由
一、公訴意旨略以：（一）被告林巧琦於民國109年8月21日某時
    ，基於參與犯罪組織之犯意，加入真實姓名、年籍不詳之成年人
    所組成之3人以上，以實施詐術為手段之具有持續性、牟利性
    之有結構性組織（下稱本件詐欺集團），而遂行加重詐欺取
    財及一般洗錢之犯罪，並將其設於台北富邦銀行帳號0000000
    00000號帳戶（下稱系爭富邦帳戶），提供予本件詐欺集團
    使用，並應允代為轉匯其內來源不明之款項，至該詐欺集團指
    定之帳戶。（二）被告遂與本件詐欺集團，共同意圖為自己
    不法之所有，基於3人以上共同詐欺取財及一般洗錢之不確定
    犯意聯絡，推由該詐欺集團某成年成員，於109年8月21日17時
    44分許起，先偽冒不詳賣家，致電黃明煌，誆稱：因作業疏
    失故多訂，如未解除將自帳戶扣款云云；再佯裝銀行客服人
    員，要求依指示操作。致黃明煌陷於錯誤，於同日20時許，
    在臺南市○○區○○路000號「統一超商南龍門市」，以自動櫃
    員機轉帳新臺幣（下同）29,985元，至系爭富邦帳戶。（三
    ）被告繼依本件詐欺集團某成年成員之指示，於109年8月21
    日20時9分許，自系爭富邦帳戶匯款30,002元，至該詐欺集
    團指定之陳思吟（另案判決確定）申辦之玉山銀行帳號0000
    000000000號帳戶。藉此製造金流斷點，隱匿詐欺犯罪所得之去
    向、所在。因認被告涉有刑法第339條之4第1項第2款之3人
    以上共同詐欺取財罪嫌、組織犯罪防制條例第3條第1項後段
    之參與犯罪組織罪嫌及洗錢防制法第14條第1項違反同法第2
    條第2款之洗錢罪嫌等語。
二、按犯罪事實應依證據認定之，無證據不得認定犯罪事實；  
    又不能證明被告犯罪，應諭知無罪之判決，刑事訴訟法第15
    4條第2項、第301條第1項分別定有明文。再認定不利於被告
    之事實，須依積極證據，苟積極證據不足為不利於被告事實
    之認定時，即應為有利於被告之認定，更不必有何有利之證
    據；又事實之認定，應憑證據，如未能發現相當證據，或證
    據不足以證明，自不能以推測或擬制之方法，以為裁判基礎
    ；而刑事訴訟法上所謂認定犯罪事實之積極證據，係指適合
    於被告犯罪事實之認定之積極證據而言，雖不以直接證據為
    限，間接證據亦包括在內；然而無論直接或間接證據，其為
    訴訟上之證明，須於通常一般之人均不致有所懷疑，而得確
    信其為真實之程度者，始得據為有罪之認定，倘其證明尚未
    達到此一程度，而有合理之懷疑存在時，致使無從形成有罪
    之確信，根據「罪證有疑，利於被告」之證據法則，即不得
    遽為不利被告之認定，最高法院30年上字第816號、29年上
    字第3105號、40年台上字第86號、76年台上字第4986號判例
    意旨可資參照。
三、公訴意旨認被告涉有上開犯行，無非係以（一）證人即告訴
    人黃明煌於警詢中之指述（二）系爭富邦帳戶交易明細、匯
    款單、臺灣新北地方法院110年度審訴字第48、371號刑事判
    決(三）新加坡蝦皮娛樂電商有限公司臺灣分公司函（四）
    被告臺灣大哥大受話通話明細單（五）系爭富邦帳戶交易驗
    證碼簡訊通知截圖及網路銀行APP 預約轉帳操作頁面截圖等
    資料為其主要論據。　
四、證據能力方面：
    有罪判決中犯罪事實之認定，係據以確定具體的刑罰權之基
    礎，自須經嚴格之證明，故所憑之證據不僅應具有證據能力
    ，且須經合法之調查程序，否則即不得作為有罪認定之依
    據。倘法院審理之結果，認為不能證明被告犯罪，而為無罪
    之諭知，即無刑事訴訟法第154條第2項所謂「應依證據認定
    」之犯罪事實之存在。因此，同法第308條前段規定，無罪
    之判決書只須記載主文及理由。而其理由之論敘，僅須與卷
    存證據資料相符，且與經驗法則、論理法則無違即可，所使
    用之證據亦不以具有證據能力者為限，即使不具證據能力
    之傳聞證據，亦非不得資為彈劾證據使用。故無罪之判決書
    ，就傳聞證據是否例外具有證據能力，無須於理由內論敘說
    明（最高法院100年度臺上字第2980號判決意旨參照）。故
    本案無罪判決中所引用之證據之證據能力有無，並無論究之
    必要。
五、本院之判斷： 　　　　
  ㈠訊據被告林巧琦固坦承曾自系爭富邦帳戶內匯款30,002元至
    陳思吟之玉山銀行帳號0000000000000號帳戶；惟堅決否認
    有何參與犯罪組織、三人以上共同詐欺取財、洗錢等犯行，
    辯稱：「當時對方自稱是富邦銀行人員，要幫我做一個解除
    扣款的動作，要我輸入一個帳號。他說因為我是他們賣家列
    為固定扣款的客戶，所以要幫我解除重複扣款。他給我一組
    解除扣款的帳號，要我輸入，在手機的銀行APP，我就照著
    他說的輸入。帳號上面還有一個密碼的部分，他說這樣子就
    是在做解除重複扣款。他一開始要我按8，然後再按我手機
    號碼。當時對方有跟我核對之前買的商品、包含店家，但我
    事後不太清楚他們說的是哪個賣家。當時檢察官問我的時候
    ，我說富邦客服是問我是否用富邦的信用卡在蝦皮買了一千
    多元的衣服，因為我平時會在網路上買一些商品，我以為是
    真的。我在匯款30002元之前，先經過一筆12元的測試轉帳
    ，在第二次做所謂的測試時，不知道我帳戶當時有一筆2998
    5元的款項匯入，因為他說要馬上幫我做解除扣款，必須要
    輸入這個號碼。我當下很緊張，就照著作，當下沒想那麼多
    ，也不知道那是別人的銀行帳號，就相信我在轉帳金額欄輸
    入的是密碼，而不是轉帳金額，當下不知道是詐騙，認為錢
    轉出去只是在做解除重複扣款，至於第一次蝦皮人員，第二
    次富邦人員，均使用相同的發話號碼，我沒有注意到，不知
    道，因為當下自稱銀行的人告訴我已經解除，他說富邦的部
    分也要解除，也要提供一組帳號密碼，他引導我很久的，因
    為我當天正在上班，是蠻緊張的」等語。辯護人亦為被告辯
    護如下：
  1.本件詐騙集團也是詐騙告訴人黃明煌，稱其購買女裝，被重
    複扣款，需匯款到4個帳戶才能解除重複扣款，告訴人明明
    是要解除扣款，卻匯錢給第3人邱莉雯，告訴人亦說完全不
    知自己幫詐騙集團轉帳，和本案被告林巧琦情形一樣。一個
    是告訴人黃明煌被認定為被害人、一個是邱莉雯經不起訴處
    分，被告卻被起訴，顯然不合理。本案不能事後以一個全知
    全能、受過法律教育的經驗來判斷。當時詐騙集團掌握他們
    個資，一直說會被重複扣款，被告當下很緊張，一旦緊張會
    讓人相信詐騙集團說的內容，不能因被告忘記某些細節，就
    做不利於被告之認定。一般人兩年前在蝦皮花1千元買什麼
    東西，根本不記得，本案事發是109年，到被告接受調查時
    是111年，兩年前買1千元的東西，怎會記得？被告調查時說
    出的內容，只是照自稱銀行人員告訴被告的內容說，不應即
    認定被告說謊，否則告訴人及關係人邱莉雯也不會被騙。被
    告也是被害人，被告自其彰化銀行000000000000000號帳戶
    轉帳10146元至他人之00000000000000號郵局帳號內，當時
    也是依詐騙集團指示，被告先輸入自己手機，對方又要求被
    告輸入密碼8 ，因為沒有被告手機的帳戶，所以金額馬上就
    回沖。第二次對方又要求被告依指示輸入解除重複扣款的指
    示，被告輸入10159元，扣掉手續費就是10146元，此即被告
    被騙之事實。
　2.之後被告又依指示轉出12元，因為這個帳號是被告自己的，
    沒有這個帳號就馬上回沖，此詐騙手法均一樣，即先給被告
    手機號碼，測試受騙者之轉帳功能，之後再輸入一個解除重
    複扣款的帳號密碼。被告在接到詐騙集團電話時，有先確認
    帳戶餘額是246元，但在接電話同時，有人轉入29985元，這
    是被告無法預知的。詐騙集團同時在詐騙被告及告訴人，讓
    告訴人的錢在當天晚上8點轉入被告系爭富邦帳戶，被告根
    本不知道詐騙集團在轉錢，如被告知情，為何會被騙10146
    元，且邱莉雯警詢也表示她知道餘額不一樣、但還是配合去
    做。被告無前科，穩定收入月薪6至7萬元，被告無任何犯罪
    動機等語。
  ㈡經查：被告於109年8月21日20時9分許，自系爭富邦帳戶匯
　　款30,002元至該詐欺集團指定之陳思吟之玉山銀行帳號0000
    000000000號帳戶等情，為被告所不爭執，核與告訴人於警
    詢時之指訴情節相符（警卷第187至193頁），復有被告系爭
    富邦帳戶存摺內頁資料在卷可按（院卷97至99頁），此部分
    事實，首堪認定。　
  ㈢被告雖曾以系爭富邦帳戶為前述匯款金額之客觀事實，惟仍
　　應視被告主觀上究有無共同詐欺、洗錢及參與犯罪組織之不
　　確定故意，始得認定被告有構成公訴意旨之犯行，茲分述如
　　下：　　
　1.依告訴人、被告之陳述，2人均先後接到佯稱蝦皮客服人員
    、銀行行員電話，而告訴人匯款及被告轉帳之時間順序與先
    後時程如下：告訴人於109年8月21日20時許匯款29985元至
    被告系爭富邦帳戶；被告於同一天稍後之20時9分匯款30,00
    2元至陳思吟玉山帳戶。參酌告訴人及被告接到蝦皮客服人
    員及銀行行員電話之時間相近，及渠等告知被告需用網路操
    作之原因及話術又大致相同，再被告之系爭富邦帳戶於告訴
    人匯入29985元前，被告於同一日已自其彰化銀行000000000
    00000號帳戶轉帳10146元至他人之00000000000000號郵局帳
    號內，亦有被告彰化銀行帳戶存摺內頁資料在卷可按（院卷
    第95頁）。查上開歷程全程耗時時間短暫，被告是否全然知
    悉，已非無疑。況被告主觀上如有公訴意旨所稱之不確定故
    意，其目的應在於圖謀不法利益，又豈會在無任何所得之情
    況下任令本身之存款遭不明轉出而受損；是被告前詞所辯尚
    非無稽。
　2.現今詐欺集團之犯罪模式，詐欺集團成員為避免檢警自帳戶
    來源回溯追查出真正身分，往往以他人帳戶供作詐得款項出
    入之帳戶，且詐欺集團成員為避免所詐款項未能立即提領，
    一旦遭被害人發現遭騙報案，該帳戶即將成警示帳戶，匯入
    款項因遭圈存、凍結而無法提領，導致詐欺款項付諸流水，
    因此多會當詐欺款項匯入提領帳戶後，由取款車手立即提領
    之。惟觀諸本案詐欺贓款之金流，告訴人受騙後匯款至系爭
    富邦帳戶，再由被告轉帳至他人之郵局帳戶，中間相隔短暫
    ，與一般詐欺車手之提領贓款模式有異。又被告並未將系爭
    帳戶直接交付予他人使用，仍是由被告持續管領監控，此與
    一般故意提供帳戶給詐騙集團使用者迥異，況被告若有詐欺
    、洗錢或參與犯罪組織之不確定故意，大可使用其他人頭帳
    戶為之，無必要以自己帳戶收受匯款後再轉帳予陌生之人，
    增加本身遭到檢警溯源追查之風險。從而，被告雖以系爭富
    邦帳戶為上揭轉帳之行為，均與一般詐欺集團車手之犯罪模
    式迥然不同，被告主觀上是否存有上開罪名之不確定故意一
    節，仍屬有疑。
　3.再詐騙集團詐騙手法日新月異，縱然政府、金融機構與媒體
    已大肆宣導、報導，仍屢屢發生受騙之案件，其中被害者亦
    不乏有高學歷、收入優渥或具相當社會經驗之人，受騙原因
    亦甚有不合常情者。若一般人會因詐騙份子引誘而陷於錯誤
    ，進而交付巨額財物，則金融帳戶持有人因相同原因陷於錯
    誤，提供帳戶轉帳，非難以想像，自不能以吾等客觀常人智
    識經驗為基準，驟然推論被告必具有相同警覺程度、對構成
    犯罪之事實必有預見。又提供或販賣金融帳戶予詐欺份子將
    會遭受刑事追訴，業經政府多方宣導周知，多數犯罪者亦因
    此遭到司法判刑制裁，因此詐欺份子藉由傳統收購手法蒐集
    人頭金融帳戶之管道，愈為困難，故近來藉由不同話術，騙
    取他人提供金融帳戶資料，所在多有，社會經驗相對不足之
    人因而輕忽，實有可能。且一般人對於社會事物之警覺性或
    風險評估因人而異，是有關組織犯罪、洗錢及詐欺犯罪成立
    與否，自不得僅以被告所持有之帳戶資料是否曾提供他人使
    用或有無淪為犯罪集團使用為斷，尚須衡酌被告所辯提供帳
    戶資料之原因是否可採，並綜合行為人之素行、教育程度、
    財務狀況與行為人所述情節之主、客觀情事，本於推理作用
    、經驗法則，以為判斷之基礎。本件被告於案發時其工作經
    歷尚屬單純，案發當時未必具有一般人之警覺程度，其社會
    經驗是否能洞悉上開詐欺集團之技倆，非無疑義，則被告在
    疏於查證來電之真實性，率爾聽從對方之指示及建議而以網
    路轉帳方式，將自有存款及告訴人匯入之款項匯出，不排除
    係出於信賴對方之建議，並未違背一般人認知，其未能預見
    詐騙集團可能利用其系爭富邦帳戶作為詐騙他人之工具，尚
    非無可能，自難遽以推論被告自始即有預見其提供帳戶，係
    作為詐騙集團詐騙告訴人工具之不確定故意，而逕以上開罪
    責相繩。再被告事後為彌補因自身疏失對告訴人造成之損失
    ，雙方於本院調查時達成和解，被告並給付完畢，此有本院
    111年度南司刑移調字第764號號調解筆錄一件在卷可按（院
    卷第145頁），併此敘明。
六、綜上所述，依檢察官所提出之證據，及本院調查證據所得，
    尚不足以證明被告確有其所指之刑法第339條之4第1項第2款
    之3人以上共同詐欺取財罪、組織犯罪防制條例第3條第1項
    後段之參與犯罪組織罪及洗錢防制法第14條第1項違反同法
    第2條第2款之洗錢罪等犯行，亦乏其他具體事證以為佐證，
    尚不足使本院達於通常一般人均不致有所懷疑之程度，致未
    能形成被告有罪之確信，依罪證有疑利於被告及刑事犯罪須
    採嚴格證明之證據法則，即不得遽為不利被告之認定。揆諸
    首開說明，犯罪尚屬不能證明，應為無罪之諭知。
據上論斷，應依刑事訴訟法第301條第1項，判決如主文。
本案經檢察官粟威穆提起公訴，檢察官高振瑋到庭執行職務。
中　　華　　民　　國　　111 　年　　11 　　月　　29　 日
                  刑事第四庭  審判長法  官   鄭彩鳳
　　　　　　　　　 
                                    法  官   陳品謙
　　　　　　　　　　　　　　　　　　
                                    法  官   張  菁
以上正本證明與原本無異。
如不服本判決應於收受本判決後20日內向本院提出上訴書狀，並
應敘述具體理由。其未敘述上訴理由者，應於上訴期間屆滿後20
日內向本院補提理由書狀（均須按他造當事人之人數附繕本）「
切勿逕送上級法院」。 
　　　　　　　　　　　　　　　　　  書記官  黃千禾
中　　華　　民　　國　　111 　年　　11　　月　　29　　日